【裁判字號】    97,上訴,5227
【裁判日期】    980312
【裁判案由】    偽造貨幣
【裁判全文】
臺灣高等法院刑事判決                97年度上訴字第5227號
    上  訴  人  臺灣士林地方法院檢察署檢察官
    上  訴  人
    即  被  告  甲○○
                        現於台灣台北看守所  羈押中
    選任辯護人  蔡宏修律師
上列上訴人因被告偽造貨幣案件，不服臺灣士林地方法院97年度
訴字第901號，中華民國97年10月6日第一審判決（起訴案號：臺
灣士林地方法院檢察署97年度偵字第10197 號），提起上訴，本
院判決如下：
    主  文
原判決撤銷。
甲○○意圖供行使之用，而偽造幣券，累犯，處有期徒刑伍年陸
月。扣案如附表編號一至三所示之偽造通用紙幣、防偽反光貼紙
壹捲均沒收。
被訴意圖供行使之用而收集偽造之通用紙幣罪部分無罪。
    事  實
一、甲○○曾於民國96年間因詐欺案件，經原審以96年度易字第
    529號判決處有期徒刑4月，嗣經原審96年度聲減字第2736號
    裁定減為有期徒刑2月確定， 於97年1月9日易科罰金執行完
    畢。猶不知悔改， 竟意圖供行使之用而偽造新臺幣500元、
    1000元幣券之犯意，於97年6月中旬某日， 透過跳蚤市場雜
    誌所刊登之廣告，以新臺幣（下同）1000元之代價，向姓名
    、年籍不詳之成年男子購買尚未裁剪完成，不具偽鈔性質，
    以Ａ4紙排列一起之偽造面額壹仟元新台幣紙鈔1張（詳如附
    表編號一所示，已貼有防偽反光貼紙）、偽造面額伍佰元新
    台幣紙鈔3張（其中2張經警扣案，如附表編號二、三所示；
    另如附表編號四所示1張則已遭甲○○毀棄， 附表編號二貼
    有防偽反光貼紙）及防偽反光貼紙1捲。 甲○○為使上開尚
    未剪裁完成之紙幣更近似於真幣而易於使用，在其臺北市大
    同區○○○路193號4樓住處， 以自己所有之金色彩色筆1支
    （未扣案），仿樣張在附表編號四之伍佰元偽鈔正面左下角
    之「500」字樣上色填塗而偽造之。嗣於同年7月30日上午11
    時40分許，臺北市政府警察局大同分局員警因另案執拘票前
    往上開地址之住處拘提甲○○時，當埸扣得如附表編號一至
    三所示偽造通用紙幣共3張、防偽反光貼紙1捲。
二、案經臺北市政府警察局大同分局報告臺灣士林地方法院檢察
    署檢察官偵查起訴。
    理  由
壹、有罪部分：
一、證據能力之認定：
  (一)「被告以外之人於審判外之言詞或書面陳述，除法律有規定
    者外，不得作為證據」，刑事訴訟法第159條第1項固定有明
    文，然「鑑定之經過及其結果，應命鑑定人以言詞或書面報
    告」，同法第206條第1項亦規定甚明。是鑑定人以「書面」
    為鑑定報告提出於法院，依刑事訴訟法第159條第1項立法理
    由及同法第206條第1項規定，即具有證據能力。又法院或檢
    察官得囑託醫院、學校或其他相當之機關、團體為鑑定，或
    審查他人之鑑定，並準用第203條至第206條之1之規定， 刑
    事訴訟法第208條第1項亦定有明文。依此，檢察官對於偵查
    中之案件，認須實施鑑定者，固應就具體個案，選任鑑定人
    或囑託鑑定機關（團體）為之；但對於司法警察機關調查中
    之案件，或有量大或急迫之情形，為因應實務之現實需求，
    如檢察官針對該類案件之性質（例如：查扣之毒品必須檢驗
    其成份、對施用毒品之犯罪嫌疑人必須檢驗其體內有無毒品
    代謝反應、對查扣之槍砲彈藥必須檢驗有無殺傷力、對違反
    野生動物保育法案件必須鑑定是否屬於保育類動物案件等）
    ，認為當然有鑑定之必要者，經參考法務部92 年5月20日法
    檢字第092080203號函送之法務部「 因應刑事訴訟法修正工
    作小組」研討刑事訴訟法修正相關議題第21則之共識結論，
    以及臺灣高等法院於92年8月1日舉行之刑事訴訟法新製法律
    問題研討會第3則法律問題研討結果之多數說（ 載於司法院
    92年8月印行「刑事訴訟法新製法律問題彙編」 第15頁至第
    18頁），基於檢察一體原則，得由該管檢察長對於轄區內之
    案件，以事前概括選任鑑定人或囑託鑑定機關（團體）之方
    式，俾便轄區內之司法警察官、司法警察對於調查中之此類
    案件，得即時送請事前已選任之鑑定人或囑託之鑑定機關（
    團體）實施鑑定，該鑑定人或鑑定機關（團體）亦應視同受
    承辦檢察官所選任或囑託而執行鑑定業務，其等出具之書面
    鑑定報告應屬刑事訴訟法第206條所定之傳聞例外， 當具有
    證據能力（法務部92年9月1日法檢字第0920035083號函可供
    參照）。從而，本件扣案之偽鈔，經由查獲之警察單位依先
    前轄區檢察署檢察長事前概括選任鑑定機關，即中央印製廠
    實施鑑定，該鑑定機關所出具之「鑑定報告書」，即具有證
    據能力而得為本案之證據。
  (二)按「檢察官、檢察事務官、司法警察官或司法警察逮捕被告
    、犯罪嫌疑人或執行拘提、羈押時，雖無搜索票，得逕行搜
    索其身體、隨身攜帶之物件、所使用之交通工具及其立即可
    觸及之處所」，刑事訴訟法第130條訂有明文。 扣案如附表
    編號一至編號三所示之偽造通用紙幣，均係臺北市政府警察
    局大同分局司法警察依臺灣士林地方法院檢察署檢察官簽發
    拘票執行拘提時，在目光所及之電視機上扣得，業據被告坦
    承在卷（參見原審97年8月15日準備程序筆錄第2頁），其因
    此扣押之證物之證據能力亦為公訴人、被告及選任辯護人所
    不爭執，自有證據能力。
  (三)另按被告之自白非出於強暴、脅迫、利誘、詐欺、疲勞訊問
    、違法羈押或其他不正之方法，且與事實相符者，得為證據
    ，刑事訴訟法第156條第1項定有明文。本案被告於原審、本
    院審判時，均不爭執其自白具有任意性，且衡諸本案扣得之
    偽鈔，可認其自白與事實相符，是被告在警詢、偵查、原審
    及本院審判中之自白，均有證據能力。
二、認定事實所憑證據及理由：
    訊據被告甲○○固坦承其以1,000元之代價， 向向姓名、年
    籍不詳之成年男子購買尚未裁剪完成， 以Ａ4紙排列一起之
    偽造面額壹仟元新台幣紙鈔1 張（詳如附表編號一所示，已
    貼有防偽反光貼紙）、偽造面額伍佰元新台幣紙鈔3 張（其
    中2 張經警扣案，如附表編號二、三所示；另如附表編號四
    所示1 張則已遭甲○○毀棄等情不諱，惟矢口否認有何意圖
    供行使之用而偽造通用紙幣之犯行，辯稱：伊因好奇始購買
    尚未裁剪完成，以Ａ4 紙排列一起面額壹仟元、伍佰元之紙
    幣，因所購得之偽造通用紙幣製作太過粗糙，一看就知道是
    假的，根本就不敢使用，伊並無供行使之用意圖，且伊只是
    在伍佰元紙鈔上劃一下，並無加工行為云云；選任辯護人則
    為被告辯稱：被告的偽鈔是從網路上通話後買回來的，被告
    只是劃一下而已，並沒有加工的行為，這三張偽鈔經中央印
    製廠鑑定，這些偽鈔是與真鈔不一樣的，被告只有裁剪、劃
    一下，與構成要件不相當，不能成罪云云。經查：
  1.警方在被告臺北市大同區○○○路193號4樓住處扣案之壹仟
    元紙鈔1張及伍佰元紙鈔2張，經中央印製廠鑑定結果略以：
    該張壹仟元偽鈔及該等伍佰元偽鈔均以彩色噴墨方式仿印，
    其中編號一之壹仟元偽鈔在正面左邊上、下「1000」數字及
    右下角「壹仟圓」部分，以壓凸方式仿凹版印紋凸起效果，
    以透明墨仿印隱藏字，紙質與真鈔不同；水印以灰色墨在背
    面仿製，以黏貼金屬箔膜仿條狀光影變化箔膜，以噴墨方式
    仿鈔券正面左下角面額數字變色油墨，背面安全線以灰色墨
    仿製，另以黏貼整條金屬箔膜仿造，以彩色噴墨方式仿鈔券
    背面左下角面額數字變色油墨。至編號二之伍佰元偽鈔，無
    凹版印紋凸起效果，無隱藏字，紙鈔非鈔券紙，水印以灰色
    墨印製，以黏貼金屬箔膜（其上以黑色墨印「500」 字樣仿
    光影變化箔膜上之凹版文字）仿條狀光影變化箔膜，以亮光
    物質仿鈔券正面左下角面額數字變色油墨，背面安全線以黏
    貼金屬箔膜仿造，以亮光物質仿鈔券背面左上角面額數字變
    色油墨；而標號三之伍佰元偽鈔，僅光影變化箔膜、正面左
    下角及背面左上角之面額數字變色油墨及背面光影變化安全
    線以噴墨方式仿造， 有中央印製廠97年8月13日中印發字第
    0970003207號函檢附中央印製廠鈔券 鑑定報告1份在卷可考
    。則扣案壹仟元、伍佰元之新台幣均屬偽造通用紙幣，且原
    均在被告持有中，至堪認定。
  2.按妨害國幣懲治條例第3條第1項所規定之「偽造幣券」，係
    指摹擬真正幣券以為製造，僅須與真幣類同，足使一般人誤
    信為真正之幣券，罪即成立，原不必與真幣完全相同，其方
    法為何，則無限制，只須著手於偽造幣券，而有與真幣類同
    之物品完成即可，至其方法當然可隨人類科技之進步而有不
    同，當今彩色影印已漸普及，如以多功能之彩色事務機影印
    偽造幣券，產生與真幣類同，足使一般人誤信為真正之幣券
    ，即該當於「偽造幣券」之犯罪要件，最高法院94年度台上
    字第4374號判決意旨可資參佐。而偽造幣券必然須將所偽造
    之物裁剪與真幣相同，否則即難以使一般人誤信為真正之幣
    券，故剪裁偽造之紙幣當然為偽造之階段行為。經查：被告
    於警詢、偵查及審判中均供承：其花了1,000 元買偽鈔，偽
    鈔是用A4的紙排在一起，壹仟元1張、伍佰元3張，其自己再
    用刀片剪出來，防偽貼紙是兩張有，兩張沒有，貼紙是賣家
    附的，用來貼防偽線的，但其還沒貼等語，足見被告當時所
    購買之偽鈔尚屬未裁剪完成之紙張，如持之對外使用，根本
    無法使一般人誤信為真正之幣券，故其所購得的A4紙上的偽
    鈔，尚難認屬偽鈔性質。故被告事後以刀片將所購得之A4紙
    上之4張偽鈔裁剪與真鈔大小相同，已屬偽造紙幣之行為。
    況且，被告亦自承：伊有在原審判決附表編號4 之偽鈔上以
    類似簽字筆的彩色筆畫500 元字樣，目的係想說看看能不能
    作的跟賣予其偽鈔之人一樣，塗好之後想說如果可以真的很
    像的話，看看能不能用等語（見原審97年9 月18日審判筆錄
    ），故被告以色筆在編號4之偽鈔上畫500元字樣之行為係在
    摹擬真正紙幣上之防偽措施，當然亦屬偽造紙幣之行為。而
    原審當庭勘驗扣案附表編號一至三偽造通用紙幣，結果略以
    ：編號一、二之偽鈔，目視結果與真鈔接近一致，且貼妥防
    偽線、反光貼紙；編號三之偽鈔雖尚未貼上反光貼紙及防偽
    線，且兩側未及裁切完成，惟其他部分均與編號二偽造之伍
    佰元通用紙幣相同等情，有原審97年9月2日勘驗筆錄附卷可
    稽，復審酌中央印製廠上開鈔券鑑定報告，堪認附表編號一
    至編號三之偽造通用紙幣確經相當程度與技術之仿印，並非
    單純彩色影印可比，而經本院於審判期日勘驗結果，其大小
    亦與真鈔相符 (見本院98年2月26日審判筆錄)。況扣案偽造
    通用紙幣中，編號二之伍佰元偽鈔外觀看來如同使用許久之
    舊鈔，且似經過數次搓揉而有多處皺摺，乍看之下與真鈔相
    當近似；而編號一、三之偽鈔客觀上雖與真鈔略有不同，相
    對而言較易辨識，仿真度較差，惟若與真鈔混放或與真鈔一
    併使用，一般人一次收取相當數量鈔票時，鮮有人詳細比對
    鈔票之特徵，仍易誤為真鈔而予收受；至附表編號四偽造新
    台幣伍佰元紙鈔，固已遭被告銷燬而未據扣案，然其仿印情
    形當與附表編號二、三偽造新台幣伍佰元紙鈔雷同，亦據被
    告於原審陳明在卷，是認扣案偽造之通用紙幣在外形上，足
    使一般人於一次收受相當數量之鈔券時，不易發現係偽造貨
    幣，實堪認定，辯護人稱扣案全部偽鈔在外觀上均可輕易辨
    明係偽造，且被告收集扣案偽造通用紙幣，純係基於好奇心
    所致；收受後，一看即覺得沒有辦法用，就撕掉1張，僅剩3
    張，顯見被告並無供行使之用之意圖云云，並非可取。
  3.綜上，被告上開所辯無非均係卸責之詞，洵無可採，本件事
    證明確，被告有意圖供行使之用而偽造幣券之犯行，洵堪認
    定，應依法論科。
三、按中央銀行於50年7月1日在臺復業後，即已委託臺灣銀行發
    行新台幣，自是時起新台幣即已具有國幣之功能，此觀司法
    院大法官會議51年12月19日議決釋字第99號解釋自明，故偽
    造新台幣自應依妨害國幣懲治條例治罪（參見最高法院56年
    台上字第2171號判例意旨）。核被告所為，係犯妨害國幣懲
    治條例第3條第1項之偽造幣券罪，公訴人起訴意旨認被告購
    入時已屬偽鈔，認其另涉犯刑法第196條第1項意圖供行使之
    用而收集偽造之紙幣罪，尚有未合，與有上開有罪部分有方
    法、結果裁判上一罪關係。又被告有如事實欄所載之犯罪科
    刑執行情形，有本院被告前案紀錄表1份存卷可按， 其受有
    期徒刑執行完畢後5 年內，故意再犯本件有期徒刑之罪，構
    成累犯，應依法加重其刑。
四、原審予以被告論罪科刑，固非無據，惟查，被告向不詳姓名
    者購入的偽鈔，屬未裁剪完成， 以Ａ4紙排列一起之偽造面
    額壹仟元新台幣紙鈔1張、偽造面額伍佰元新台幣紙鈔3張，
    難認已具備偽鈔之性質，與刑法第196條第1項意圖供行使之
    用而收集偽造之通用紙幣罪構成要件尚屬有間，原審對於被
    告裁剪、加工之行為，認論不屬偽造行為，而為無罪之判決
    ，復論以意圖供行使之用而收集偽造之通用紙幣罪，尚有未
    合，公訴人上訴意旨認被告有偽造紙幣之犯行為有理由，應
    由本院就此部分撤銷改判。酌被告素行、智識程度、生活狀
    況、收集偽造通用紙幣數量、品質對於金融秩序造成之危害
    程度，以及其犯後態度等一切情狀，量處如主文所示之刑。
    又扣案如附表編號一所示之 新台幣壹仟元偽鈔1張及編號二
    、三之伍佰元偽鈔2張，係偽造之幣券， 應依妨害國幣懲治
    條例第6條定宣告沒收。扣案防偽反光貼紙1捲，係被告預備
    供犯偽造紙幣所用之物，爰依刑法第38條第1項第2款宣告沒
    收。附表四面額伍佰元偽鈔及用以偽造之金色彩色筆1 支，
    因未扣案，且被告供稱偽鈔業已撕毀，爰不予宣告沒收，並
    予敘明。
貳、無罪部分：
一、公訴意旨另略以：被告甲○○意圖供行使之用，以新台幣1,
    000元代價，向姓名、 年籍不詳之成年男子購買面額壹仟元
    偽鈔1張（詳如附表編號一所示）、 面額伍佰元偽造通用紙
    幣3張（其中2張經警扣案，如附表編號二、三所示；另1 紙
    則已遭甲○○毀棄，號碼不詳）而收集之，因認此部分另涉
    犯妨害刑法第196條第1項之意圖供行使之用而收集偽造之通
    用紙幣罪嫌云云。
二、按犯罪事實應依證據認定之，無證據不得認定犯罪事實；又
    不能證明被告犯罪者，應諭知無罪之判決，刑事訴訟法第15
    4條第2項、第301條第1項定有明文。次按刑事訴訟法上所謂
    認定犯罪事實之證據，係指足以認定被告確有犯罪行為之積
    極證據而言，該項證據自須適合於被告犯罪事實之認定，始
    得採為斷罪資料；如未能發現相當證據，或證據不足以證明
    ，自不能以推測或擬制之方法，以為裁判之基礎。且認定事
    實所憑之證據，其為訴訟上之證明，須達於通常一般之人均
    不致有所懷疑，而得確信其為事實之程度者，始得為有罪之
    認定。倘其證明尚未達到此一程度而有合理之懷疑存在時，
    尚難為有罪認定之基礎；另苟積極證據不足以為不利於被告
    事實之認定，即應為被告有利之認定，更不必有何有利之證
    據，最高法院69年台上字第1531號、30年上字第816 號、40
    年台上字第86號、76年台上字第4986號分別著有判例可資參
    照。
三、公訴人認被告涉有意圖供行使之用而偽造幣券之罪嫌，無非
    係以被告警詢、偵查中所為陳述，及扣案如附表編號一至編
    號三所示之偽鈔及防偽反光貼紙1捲為其主要論據。 然查，
    被告於警詢、偵查及審判中均供承： 其花了1,000元買偽鈔
    ，偽鈔是用A4的紙排在一起，壹仟元1張、伍佰元3張，其自
    己再用刀片剪出來，防偽貼紙是兩張有，兩張沒有，貼紙是
    賣家附的，用來貼防偽線的，但其還沒貼等語，足見被告當
    時所購買之偽鈔尚屬未裁剪完成之紙張，如持之對外使用，
    根本無法使一般人誤信為真正之幣券，故其所購得的A4紙上
    的偽鈔，難認屬「偽鈔」之性質，故與刑法第196條第1項之
    收集罪，尚屬有間，又就「偽造」與「收集」而言，其犯罪
    構成要件並不相同，不能成立連續犯，且此二個犯罪行為，
    在性質上或日常生活經驗，亦難認係吸收犯而包括論以一罪
    （最高法院89年度台上字第346號、 95年度台上字第2734號
    判決參照），爰就被告被訴意圖供行使之用而收集通用紙幣
    罪嫌部分，另為無罪之諭知，。
四、原審疏於詳查，對此部分遽為被告有罪之諭知，尚有未合，
    公訴人就此部分認屬訴外裁判，雖無理由，惟上訴人即被告
    上訴則有理由，應由本院就此部分予以撤銷改判，另為被告
    無罪之諭知。
據上論斷，應依刑事訴訟法第369條第1項前段、第364條、第299
條第1項前段、第301條，妨害國幣懲治條例第3條第1項、 第6條
，刑法11條、第47條第1項、第38條第1項第2款、第3項，刑法施
行法第1條之1，判決如主文。
本案經檢察官邱美育到庭執行職務。
中    華    民    國    98    年    3    月    12     日
            刑事第四庭    審判長法  官  陳筱珮
                                法  官  鄭水銓
                                法  官  周煙平
以上正本證明與原本無異。
如不服本判決，應於收受送達後10日內向本院提出上訴書狀，其
未敘述上訴之理由者並得於提起上訴後10日內向本院補提理由書
（均須按他造當事人之人數附繕本）「切勿逕送上級法院」。
                                書記官  陳秋雄
中    華    民    國    98    年    3     月    13    日
附錄：本案論罪科刑法條全文
妨害國幣懲治條例第3條
意圖供行使之用，而偽造、變造幣券者，處無期徒刑或5 年以上
有期徒刑，得併科5,000 元以下罰金。
附表：
┌───┬──────┬───┬───────────────┐
│編號  │偽造新台幣紙│ 面額 │說明                          │
│      │鈔號碼      │      │                              │
├───┼──────┼───┼───────────────┤
│  一  │DS067154UA  │1000元│扣案，已黏貼防偽反光貼紙並具備│
│      │            │      │防偽線                        │
├───┼──────┼───┼───────────────┤
│  二  │DQ784498YA  │500元 │扣案，已黏貼防偽反光貼紙並具備│
│      │            │      │防偽線                        │
├───┼──────┼───┼───────────────┤
│  三  │EL126518UA  │500元 │扣案，尚未黏貼防偽反光貼紙，亦│
│      │            │      │無防偽線                      │
├───┼──────┼───┼───────────────┤
│  四  │不詳        │500元 │已遭被告撕毀，未扣案          │
└───┴──────┴───┴───────────────┘


司法院資訊處製作；財團法人民間司法改革基金會備份。
